最高法院刑事判決　　　　　　　　　 111年度台上字第1095號
上　訴　人　鄭柏宇


上列上訴人因恐嚇取財案件，不服臺灣高等法院高雄分院中華民
國110年9月29日第二審判決（110年度上易字第240號，起訴案號
：臺灣高雄地方檢察署109 年度偵續字第23號），提起上訴，本
院判決如下：
    主  文
上訴駁回。
    理  由
按刑事訴訟法第377 條規定：上訴於第三審法院，非以判決違背
法令為理由，不得為之。是提起第三審上訴，應以原判決違背法
令為理由，係屬法定要件。如果上訴理由書狀並未依據卷內訴訟
資料，具體指摘原判決不適用何種法則或如何適用不當，或所指
摘原判決違法情事，顯與法律規定得為第三審上訴理由之違法情
形，不相適合時，均應認其上訴為違背法律上之程式，予以駁回
。 
本件原判決撤銷第一審諭知上訴人鄭柏宇無罪之判決，改判變更
檢察官之起訴法條（刑法第305 條之恐嚇危害安全罪）論處刑法
第346條第3項、第1項之恐嚇取財未遂罪刑（處有期徒刑4月，並
諭知如易科罰金，以新臺幣1千元折算1日），已詳敘其調查證據
之結果及證據取捨並認定事實之理由；所為論斷，均有卷存證據
資料可資覆按。
上訴人之上訴意旨略稱：
依本院69年度台上字第1802號判決意旨，原判決將起訴法條變
  更為刑法第346條第3項、第1 項恐嚇取財未遂，有未受請求之
  事項予以判決之違法。
上訴人傳送訊息後並未再與告訴人陳明道聯絡，未得到任何利
  益，無恐嚇及要錢之意，會提出檢舉，是希望告訴人不要在同
  行間說上訴人壞話、打壓工作機會。且告訴人確有逃漏稅捐之
  事實，上訴人所為正當合法，非屬不法之惡害通知，在道德上
  是否可遭非難，並非刑法所得評價，基於刑罰之謙抑性，屬刑
  法上不罰之行為，參以臺灣高等法院臺中分院91年度上訴字第
  1851號判決意旨，應不負恐嚇危害安全罪責。
從告訴人於原審稱：「簡訊說要買回，但要買回什麼東西我也
  不知道」等語，可知告訴人並無心生畏懼之情形。上訴人自無
  成立恐嚇取財未遂之可言，原判決之認定有不載理由之違誤等
  語。
惟查：
證據之取捨及事實之認定，為事實審法院之職權，苟其判斷無
  違經驗法則或論理法則，復已敘述其憑以判斷之心證理由，即
  不能任意指為違法。
㈠原判決綜合卷內所有證據資料及調查證據之結果，於理由欄敘
  明認定上訴人有原判決事實欄一所載，原受僱於告訴人陳明道
  所經營之「一大除蟲企業行」，於民國107年6月底遭資遣後，
  因認告訴人於同行間說其壞話而心生不滿，竟意圖為自己不法
  之所有，基於恐嚇取財之犯意，於107 年12月24日10時18分許
  ，以其持用之行動電話傳送「老闆好，我這裡有一份一大這幾
  年的日報表，請問要買回去還是我拿給國稅局？」等內容之訊
  息恫嚇告訴人，並要求告訴人以金錢向其買回該日報表，致告
  訴人心生畏懼，惟因未給付款項且訴警偵辦，而未得逞犯行之
  得心證理由。另對於上訴人否認犯行，辯稱：我是不滿告訴人
  在同業打壓我才會傳簡訊以及去檢舉等語，如何認與事實不符
  而無足採等情，詳予指駁。並敘明：「一大除蟲企業行」於10
  2年至106年間雖有逃漏稅捐之事實，然何以上訴人所為，仍構
  成恐嚇取財未遂等旨（見原判決第3至4頁）。
㈡經核原判決之採證認事並無違反經驗法則、論理法則，亦無任
  意推定犯罪事實、違背證據法則、調查職責未盡、判決理由不
  備、理由矛盾、不適用法則或適用法則不當之違誤。
㈢再：
⒈基於刑事訴訟法第268 條所定不告不理原則，法院不得就未經
  起訴之犯罪審判；否則，固有同法第379 條第12款後段，未受
  請求之事項予以判決之當然違背法令。然，法院審判之對象係
  檢察官起訴之犯罪事實，至檢察官以何項罪名提起公訴，對法
  院並無拘束力；此所以刑事訴訟法第300 條明定，科刑或免刑
  之判決，法院得就起訴之犯罪事實，變更檢察官所引應適用法
  條，庶維訴訟經濟原則。是法院於不妨害事實同一之範圍內，
  本得自由認定事實，適用法律。至事實同一與否，並非指其罪
  名或犯罪構成要件同一，亦非謂全部事實均須一致，而應以檢
  察官起訴請求確定具有侵害性之基本社會事實是否同一，並以
  犯罪構成要件有無罪質上之共通性為具體判斷之標準。
⑴刑法第346條第1項之恐嚇取財罪，係以恐嚇被害人使其心生畏
  怖而交付財物為要件；而刑法第305 條之恐嚇危害安全罪，係
  指單純以將來加害生命、身體、自由、名譽、財產之事，恐嚇
  他人致生危害於安全者而言。此二罪名之區別，在於有無使被
  害人不應交付財物而交付；至於行為人係以恐嚇方法，使被害
  人心生畏懼之本質上，則無不同。是此二項罪名之罪質及具侵
  害性之基本社會事實，應可認為有同一性。
⑵本件檢察官係以上訴人原受僱於告訴人所經營之「一大除蟲企
  業行」，遭資遣後，因認告訴人於同行間說其壞話而心生不滿
  ，竟意圖為自己不法之所有，基於恐嚇之犯意，於107 年12月
  24日10時18分許，以其持用之行動電話傳送「老闆好，我這裡
  有一份一大這幾年的日報表，請問要買回去還是我拿給國稅局
  ？」等內容之訊息，以檢舉「一大除蟲企業行」逃漏稅捐之加
  害財產之事恫嚇告訴人，致告訴人心生畏懼，認上訴人係涉犯
  刑法第305 條之恐嚇危害安全罪嫌，而提起公訴。原判決經審
  理後，認為上訴人係基於恐嚇取財之犯意，以上開訊息恫嚇告
  訴人，並要求告訴人以金錢向其買回該日報表，致告訴人心生
  畏懼，惟因訴警偵辦而未付款致未得逞，乃變更起訴法條，論
  上訴人以刑法第346條第3項、第1 項之恐嚇取財未遂罪，尚難
  謂有未受請求之事項予以判決及適用法則不當之違法。
⒉上訴人所援引本院69年度台上字第1802號判決先例，係在說明
  該案起訴書是指被告有詐欺事實，並無一語涉及行求賄賂，且
  詐欺與行賄在社會事實關係上，乃截然不同之兩事，要無事實
  同一之可言，乃原審遽行變更檢察官對被告詐欺犯罪之起訴法
  條，論處被告行賄罪刑，難謂無違誤等旨。此與本件起訴書係
  指上訴人涉犯恐嚇危害安全罪嫌，而原判決認為上訴人係犯恐
  嚇取財未遂罪，情形並不相同。又上訴人雖另援引臺灣高等法
  院臺中分院91年度上訴字第1851號刑事判決，認為上訴人不構
  成恐嚇危害安全云云，然個案情節不一，尚難比附援引。
㈣上開上訴意旨所指各節，或係就無礙於事實認定之事項，或係
  執上訴人之個人主觀意見，就原審採證認事適法職權行使及原
  判決已明白論斷之事項，再為爭執，俱難認係上訴第三審之適
  法理由。
上訴人之其他上訴意旨並未依據卷內訴訟資料，具體指摘原判
  決有何違背法令之情形，核與法律規定得為第三審上訴理由之
  違法情形不相適合。
綜上，應認上訴人之上訴為違背法律上之程式，予以駁回。
據上論結，應依刑事訴訟法第395條前段，判決如主文。
中    華    民    國   111    年    4     月    21    日
                  刑事第四庭審判長法  官  林  立  華  
                                  法  官  謝  靜  恒  
                                  法  官  林  瑞  斌  
                                  法  官  王  敏  慧  
                                  法  官  李  麗  珠  
本件正本證明與原本無異
                                  書記官
中    華    民    國   111    年    4     月    27    日